【裁判字號】    98,執消債更,112
【裁判日期】    981207
【裁判案由】    更生執行事件
【裁判全文】
臺灣基隆地方法院民事裁定         98年度執消債更字第112號
債  務  人  李玲娟
債  權  人  台新國際商業銀行股份有限公司
法定代理人  吳清文
債  權  人  玉山商業銀行股份有限公司
法定代理人  黃永仁
代  理  人  林玉惠
債  權  人  荷商荷蘭銀行股份有限公司台北分公司
法定代理人  經天瑞
債  權  人  香港商香港上海豐銀行股份有限公司
法定代理人  韋力行
債  權  人  華南商業銀行股份有限公司
法定代理人  王濬智
代  理  人  賴良茜
債  權  人  遠東國際商業銀行股份有限公司
法定代理人  洪信德
上列當事人聲請消費者債務清理更生事件，本院裁定如下：
    主  文
債務人所提如附表一所示之更生方案應予認可，並自本裁定確定
之次月起，於每月15日給付。
債務人在未依更生條件全部履行完畢前，其生活程度應受如附表
二之生活程度限制。
    理  由
一、按債務人有薪資、執行業務所得或其他固定收入，法院認更
    生方案之條件公允者，得不經債權人會議可決，逕依債務人
    之聲請或依職權以裁定認可更生方案；法院為認可之裁定時
    ，因更生方案履行之必要，對於債務人在未依更生條件全部
    履行完畢前之生活程度，得為相當之限制，消費者債務清理
    條例（下稱本條例）第64條第1項、第62條第2項分別定有明
    文。
二、本件債務人於民國（下同）98年11月4 日所提出之修正後更
    生方案，主張自法院認可更生方案裁定確定之次月起，每1
    個月為1期，每期清償新臺幣（下同） 6,500元，共分96期（
    8年）清償等語。前經本院於98年11月4日以基院慧98年度執
    消債更執安字第112 號函請各債權人於文到10日內，以書面
    確答是否同意前開更生方案，除債權人台新國際商業銀行股
    份有限公司及遠東國際商業銀行股份有限公司以書面確答同
    意債務人所提之更生方案外，其餘債權人均函覆本院確答不
    同意之，是無法依消費者債務清理條例第60條第2 項規定視
    為債權人會議可決更生方案。
三、經查：
    (一)本件債務人聲請更生，前經本院以97年度消債更字434 號
      民事裁定開始更生程序在案，有上開裁定一份在卷可參。
      又債務人自承於96年10月間進入復盛股份有限公司擔任製
      造部門作業員一職迄今，每月薪資平均為21,000元（視公
      司之訂單多寡而有旺季、淡季之分，致其薪資亦有所不同
      ）等情，業據其提出之財產及收入狀況報告書、98年5 月
      至9 月之薪資明細表、勞工保險局勞工保險被保險人投保
      資料表、本院98年10月28日調查筆錄各一份在卷足憑，復
      經本院依職權調取債務人97年度稅務電子閘門財產所得，
      其97年度任職於復盛股份有限公司之薪資所得共計241,90
      9元，平均每月薪資為 20,159元，是債務人就上開薪資收
      入所陳，並無隱匿財產收入之慮，應堪採信。
    (二)又債務人於98年11月4 日至本院詢問時，據其表示女兒李
      ○樺（民國86年5 月23日生），需賴其與配偶共同扶養。
      而債務人為聲請更生，顯現其履行更生方案之誠意，願於
      每月薪資收入中，酌留個人之必要生活費用及未成年子女
      之部分扶養費用外，其餘薪資收入皆用以清償各債權人之
      債權，而修改更生方案為以每1月為1期，每期償還6,500
      元，共計清償96期。再觀諸債務人前開修正後之更生方案
      ，清償總金額合計為 624,000元，雖僅為已申報無擔保及
      無優先權債權總額1,000,369元之62.38%（小數點第2位以
      下四捨五入），惟本院參酌債務人每月薪資收入，扣除每
      期還款金額 6,500元，僅餘14,500元供其支付其與未成年
      子女之包括膳食、交通、勞健保、各項稅金、瓦斯、水電
      及其他生活雜支等生活必要費用，核該費用之支出僅略高
      於依內政部社會司所公佈之98年度臺灣省每人每月最低生
      活費9, 829元及未成年子女依財政部國稅局所公佈之98年
      度綜合所得稅扶養親屬免稅額82,000元換算每人每月約為
      6,834元之標準計算之數額13,246元【計算式： 9,829元
      +6,834元×1/ 2（與配偶平均分擔）＝13,246元】，然綜
      合所得稅扶養親屬免稅額，僅係國家稅捐徵收機關依所得
      稅法計徵綜合所得稅之標準而達其稽徵之目的，非謂法院
      於審究債務人扶養親屬支出必要費用時，應一律以免稅額
      為計算標準。是債務人之每月支出僅係維持其及家屬之基
      本生活需求，並未逾一般人生活程度而無浪費之情，應屬
      合理。
四、次查，債務人名下除坐落於桃園縣八德市○○段2297地號（
    權利範圍4分之1）及其上之建物房屋（建物門牌號碼：桃園
    縣八德市○○路○段490巷59之2號，權利範圍全部）一棟外
    ，僅有西元2004年9月份出廠之排氣量1,998CC之之自用小客
    貨車（車號： 1017-DY）一部，有債務人所提出之財政部臺
    灣省北區國稅局財產歸屬資料清單、土地及建物所有權狀、
    聲請更生狀所附之財產及收入狀況報告書、交通部汽車行車
    執照影本及本院職權查詢債務人96、97年度稅務電子閘門財
    產所得調件明細表函附卷可稽。又該自用小客貨車現供債務
    人配偶李新財從事建築板模工相載運相關工具使用；另上開
    房地亦有設定抵押予債權人香港商香港上海豐銀行股份有
    限公司，嗣因未正常繳款，遭債權人香港商香港上海豐銀
    行股份有限公司聲請強制執行，並經臺灣桃園地方法院民事
    執行處以97年度司執字第75663號強制執行事件於98年11 月
    18 日以1,137,000元拍定，而該拍定金額已低於債權人香港
    商香港上海豐銀行股份有限公司之債權數額 1,294,350元
    ，亦有卷附司法院法拍、主文、庭期查詢服務系統之拍定案
    件印列畫面乙紙可參。而按本條例第64條第2 項之規定，有
    下列情形之一者，法院不得為前項之認可：其中第3 款，無
    擔保及無優先權債權受償總額，顯低於法院裁定開始更生程
    序時，依清算程序所得受償之總額。其立法目的係以債務人
    將來有繼續性及反覆性收入之望為前提，鼓勵債務人利用更
    生程序，避免清算程序，無非在於更生程序對於債權人可獲
    得較高之清償額度，亦給債務人期待依更生受償後，有重新
    出發之機會，債務人所提更生方案之條件無擔保及無優先權
    債權受償總額合計 624,000元，明顯高於依清算程序所得受
    償之總額，故無本條例第64條第2項第3款所定不應認可之消
    極事由存在。
五、再查本件債權人陳述意見略以：(1)債務人還款成數過低，且
    其現年38歲，正值青壯年期，距依勞動基準法所定之強制退
    休年齡65歲計，尚有多年之勞動能力，足認其具備相當之工
    作能力，若逕予同意其所提之更生方案即免除清償責任，不
    僅造成債權人債權損失，亦不符合社會觀感；(2)依中華民國
    銀行商業同業公會全國聯合會（下稱銀行公會）前已通知各
    會員銀行就協商毀諾案件，提供債務人個別一致性協商機制
    ，諸如延長還款期數為 180期零利率或二階段還款之清償方
    案，是債務人應積極再與債權銀行協議，而非消極逃避債務
    ，藉更生程序卸責，致債權人蒙受損害等語。惟查：
    (1)揆之消費者債務清理條例之目的，除保障債權人集團性滿
      足之最大化及公平化外，並為賦與債務人重建復甦其經濟
      生活之機會。故消費者債務清理程序制度之構築首需強調
      生活再建及破綻預防，提高債務人工作意願並改善其生活
      習慣，使能重新出發，從而保障其生存權，並促進其義務
      遂行能力，儘可能永續性回復信用。是若還款額度逾越其
      所能負擔之極限過大，債務人勢必無法清償，終至喪失其
      還債之意願，則債權人反之能實際受償的金額勢必大幅降
      低，因而蒙受實際不利益。本件債務人每月收入用以攤還
      各債權人後所預留供其及家屬之包括膳食、交通、醫療、
      勞健保、通訊、水電瓦斯、教育等生活必要費用均僅係基
      本生活需求已如前述，且將清償年限延長為條例所規定之
      最長年限8年，提高其還款成數至 62.38%，以示其還款之
      誠，應屬合理，再佐以債務人所提之更生方案，雖因逾二
      分之一之債權人以書面確答不同意而未可決，惟該不同意
      之債權人之債權額僅為已申報無擔保及無優先權總債權額
      之32.99%等乙節以觀，堪認其所提之更生方案尚屬公允、
      適當、可行。
    (2)債務人既已裁定開始更生，即應依消費者債務清理條例更
      生程序進行，又本條例第53條第2項第3款既已明定更生條
      件最終清償期自認可更生方案裁定確定之翌日起不得逾6
      年，但有特別情事者，得延長為8 年。此項規定係為避免
      程序之長期化對債權人及債務人雙方造成過大之負擔，及
      考慮債務人清償能力負荷量所作之限制，故縱有特別情事
      ，亦僅能延長至八年，是債務人履行更生方案，其清償年
      限自應受上開年限之限制，以期其經濟上有重建復甦之機
      會，是倘若依銀行公會個別一致性協商機制，以分 180期
      無息還款之方案，此種還款期數已超過該規定所定延長後
      最終清償期至多8 年之限制甚多，故債權人主張債務人應
      再與債權人為協商，而非欲藉本條例削減債務致債權人蒙
      受損害等語，自不足採。
六、另本件債務人更生方案，關於各債權人債權比例及所載每期
    各債權人應受償之金額未記載明確，為杜爭議，並保障各債
    權人之公平受償，爰依職權予以修正，於本裁定確定之翌月
    起，每期清償日為每月15日，由債務人依附表一所示之各債
    權人每期可受分配金額，分別給付予各債權人，方不致影響
    更生方案裁定認可內容之確定性及可行性。又因給付所生之
    匯款或轉帳之手續費，基於各債權人之公平，不宜加重最大
    債權銀行之負擔，應由債務人負擔，附此敘明。
七、綜上所述，債務人有固定收入，其更生方案之條件核屬公允
    、適當、可行，且無本條例第64條第2 項所定不得認可之消
    極事由，揆諸消費者債務清理條例之立法目的，保障債權人
    公平受償，謀求消費者經濟生活之更生機會及社會經濟健全
    發展，故不經債權人會議可決，依職權逕予認可該更生方案
    。另為促使債務人履行更生方案，並建立債務人開源節流、
    量入為出等合理消費觀念，避免其為奢華、浪費之行為，應
    限制其生活條件，爰依上開規定，就債務人在未依更生條件
    全部履行完畢前之生活程度，裁定為相當之限制，如主文第
    2項所示。
八、爰依消費者債務清理條例第64條第1項、第62條第2項規定，
    裁定如主文。
九、如不服本裁定，應於裁定送達後10日內，以書狀向本院司法
    事務官提出異議。
中    華    民    國    98    年    12    月    7     日
                      民事庭司法事務官  陳憲銘
附表一：更生方案
 ┌───────────────────────────────────────────┐
 │壹、更生方案內容：                                                                    │
 ├───────────────────────────────────────────┤                                                │                  │
 │  1.清償期數及清償金額：                                                              │
 │    自認可更生方案裁定確定後之次月起，以每1月為1期，每期清償新臺幣（下同）6,500元，共 │
 │    計清償96期（8年）。                                                               │
 │  2.給付方式：                                                                        │
 │    （1）自認可更生方案裁定確定後之次月起，於每月15日，將每期應繳金額以臨櫃繳款、匯款 │
 │         方式或自動櫃員機（ATM）轉帳或債權人指定還款方式，分別匯入各債權人指定匯款帳號│
 │         。                                                                           │
 │    （2）債務人於履行更生方案前，應自行向各債權人詢問還款方式，並依期履行。           │
 │    （3）各債權人分配金額如貳之分配表所示。                                           │
 │  3.無擔保及無優先權債務總額：1,000,369元。                                           │
 │  4.清償總額：：624,000元。                                                           │
 │  5.清償成數：62.38﹪。                                                               │
 │                                                                                      │
 ├───────────────────────────────────────────┤
 │貳、各無擔保及無優先權債權人之受清償額分配表：（單位：新臺幣/元）                     │
 ├──┬─────────────┬───────┬────────┬─────────┤
 │編號│    債  權  人            │ 債權總金額   │  債權比率（﹪）│  每期可受分配金額│
 ├──┼─────────────┼───────┼────────┼─────────┤
 │ 1  │台新國際商業銀行（股）    │    653,914   │      65.37﹪   │     4,249        │
 ├──┼─────────────┼───────┼────────┼─────────┤
 │ 2  │遠東國際商業銀行（股）    │     16,464   │       1.65﹪   │       107        │
 ├──┼─────────────┼───────┼────────┼─────────┤
 │ 3  │荷商荷蘭銀行（股）        │     83,529   │       8.35﹪   │       543        │
 ├──┼─────────────┼───────┼────────┼─────────┤
 │ 4  │香港商香港上海豐（股）  │     41,534   │       4.15﹪   │       270        │
 ├──┼─────────────┼───────┼────────┼─────────┤
 │ 5  │華南商業銀行（股）        │    102,019   │      10.20﹪   │       663        │
 ├──┼─────────────┼───────┼────────┼─────────┤
 │ 6  │玉山商業銀行（股）        │    102,909   │      10.29﹪   │       669        │
 ├──┼─────────────┼───────┼────────┼─────────┤
 │    │    合   計               │  1,000,369   │        100﹪   │     6,501        │
 ├──┴─────────────┴───────┴────────┴─────────┤
 │參、補充說明：                                                                        │
 │    1.各債權人第1期至第96期可受分配金額＝每期應清償總金額6,500元×各債權人債權比率（元│
 │      以下四捨五入）。                                                                │
 │    2.因各債權人每期可受分配金額係採元以下四捨五入進位方式，故每期合計清償總金額6,501 │
 │      元略高於債務人所提每期清償總金額6,500元。                                       │
 │    3.本院所為之認可更生方案裁定，如未經債權人異議，於送達後10日裁定即確定，將依職權核│
 │      發確定證明書，債權人及債務人不必另行聲請。                                      │
 │    4.為避免導致債務人更生方案未能依約履行之情形，妨害更生立法之美意，債權人應主動向債│
 │      務人陳報履行更生方案所需之匯款帳號資料或繳款方式。                              │
 └───────────────────────────────────────────┘
附表二：
 ┌───────────────────────────────────────────┐
 │更生之債務人在未依更生條件全部履行完畢前，應受下列之生活程度限制：                    │
 ├───────────────────────────────────────────┤
 │1、不得為奢侈、浪費之行為。                                                           │
 ├───────────────────────────────────────────┤
 │2、不得為賭博或其他投機行為（如六合彩、職棒簽賭等）。                                 │
 ├───────────────────────────────────────────┤
 │3、不得為金錢借貸之行為。                                                             │
 ├───────────────────────────────────────────┤
 │4、不得為不動產之處分及購置不動產。                                                   │
 ├───────────────────────────────────────────┤
 │5、不得搭乘計程車、高鐵、飛機、輪船。但因職務所需且由任職機關或團體支付者不在此限。   │
 ├───────────────────────────────────────────┤
 │6、不得從事國外遊學或出國旅遊等消費活動。                                             │
 ├───────────────────────────────────────────┤
 │7、不得投資金融商品（如股票、基金、期貨等）之相關行為。                               │
 ├───────────────────────────────────────────┤
 │8、不得駕駛超過新台幣（下同）500,000元以上之車輛。但因營業謀生必要者，不在此限。      │                                                                                      │
 ├───────────────────────────────────────────┤
 │9、每月日常生活支出不得逾政府公告當年度各縣市最低生活標準。                           │                                                                                                        │
 ├───────────────────────────────────────────┤
 │10、每人每月房屋租金不得逾4,000元，每戶每月不得逾10,000元。                           │
 ├───────────────────────────────────────────┤
 │11、除維持生計之必要外，不得購買1,000元以上之商品或服務。                             │
 ├───────────────────────────────────────────┤
 │12、不得從事美容醫療之消費行為。                                                      │
 ├───────────────────────────────────────────┤
 │13、不得出入特種營業場所、電子遊藝場所、酒吧、夜店、舞廳、卡拉OK、KTV等場所為消費。   │
 ├───────────────────────────────────────────┤
 │14、每月應製作收入支出帳目明細並保留收據或憑證，以供法院定期查核。                    │                                                                   │
 ├───────────────────────────────────────────┤
 │附註：債務人之生活程度一經限制，債務人即應遵守，如有違反致更生方案履行困難，即屬可歸責│
 │      於己之事由，而不得依消費者債務清理條例第75條規定聲請延長履行期間或免責。        │
 └───────────────────────────────────────────┘

司法院資訊處製作；財團法人民間司法改革基金會備份。
